臺灣高等法院民事判決
108年度重上字第1028號
上  訴  人  金滿意餐飲管理顧問有限公司

法定代理人  呂瑞香  
訴訟代理人  戴文進律師
複  代理人  蔡兆禎律師
訴訟代理人  王冠瑋律師
            廖成文  
被  上訴人  黃瑞琴即紹暘伙食企業社

訴訟代理人  蔡尚樺律師
複  代理人  黃子容律師
上列當事人間請求履行契約事件，上訴人對於中華民國108年7月
19日臺灣桃園地方法院107年度訴字第602號第一審判決提起上訴
，並提起預備反訴，本院於109年11月24日言詞辯論終結，判決
如下：
    主      文
原判決廢棄。
被上訴人在第一審之訴及假執行之聲請均駁回。
第一、二審訴訟費用由被上訴人負擔。
    事實及理由
壹、程序方面
    按於第二審提起反訴，非經他造同意，不得為之。但就主張
    抵銷之請求尚有餘額部分，有提起反訴之利益者，不在此限
    ，民事訴訟法第446條第2項第3款定有明文。又所謂預備合
    併，原係原告預慮其提起之某訴（先位之訴）無理由，而同
    時提起不能併存之他訴（備位之訴），以備先位之訴無理由
    時，請求就備位之訴審判；而在被告就主張抵銷之請求尚有
    餘額部分，依前揭規定提起反訴之情形，倘其係因預慮就本
    訴部分之先位防禦方法無理由時，始提出不能併存之備位抵
    銷抗辯，並就抵銷之餘額提起預備反訴，基於當事人處分權
    主義，亦應准許。查本件上訴人就被上訴人請求其給付不足
    之餐費，乃先以兩造間已有上開費用需扣除管理費之合意，
    作為其抗辯理由，再以倘認兩造間無此合意，被上訴人即有
    違約情事，其應得請求被上訴人給付相關違約金及損害賠償
    為由，提出備位之抵銷抗辯，復就抵銷後之餘額，提起預備
    反訴，亦即以其就本訴之先位抗辯有理由，作為反訴之解除
    條件（見本院卷二第97、130頁），揆諸前揭說明，上訴人
    提起上開備位反訴，自應准許。
貳、實體方面
一、本訴部分：
　㈠被上訴人主張：兩造於民國103年4月1日簽立「友達光電龍科
    廠區餐廳委託經營合約書」（下稱系爭契約），約定由上訴
    人委託被上訴人就友達光電股份有限公司（下稱友達光電）
    龍科廠員工餐廳提供葷食自助餐，契約期間為103年4月1日
    起至105年10月31日止。依系爭契約第5條第3項之約定，上
    訴人應於收受被上訴人開立發票後60日內，將上月16日至本
    月15日之餐費匯入被上訴人指定之帳戶，惟系爭契約存續期
    間內，被上訴人開立之發票金額總計為新臺幣（下同）45,8
    61,498元，上訴人僅實際付款40,927,493元，尚積欠4,934,
    005元未給付。爰依系爭契約第5條第3項約定，請求上訴人
    給付4,934,005元，及自起訴狀繕本送達翌日起至清償日止
    ，按年息5%計算之利息。
　㈡上訴人則以：依系爭契約第5條第5、11項等約定，被上訴人
    應自行處理場地清潔、洗碗等事項，兩造並於締約前約明由
    上訴人代被上訴人履行上開義務，被上訴人則同意於發票金
    額中扣除15%作為管理費用，上訴人再退還5%營業稅予被上
    訴人（下稱系爭管理費約定），且上訴人之經理郭永富於契
    約期間，均按月將包含餐費明細、應付金額計算方式等資料
    製成EXCEL檔案，以LINE或電子郵件寄送予被上訴人，經被
    上訴人核對無誤後，憑此對帳資料為請款依據並開立發票向
    上訴人請款，兩造以此對帳方式請款長達2年以上，被上訴
    人從無異議，足見兩造間確有系爭管理費約定存在，被上訴
    人於契約期滿後，始稱上訴人每期給付均有不足，顯非可採
    ；倘認兩造間無系爭管理費約定存在，因被上訴人未履行系
    爭契約所定應自行負責清潔、洗碗等各項義務，上訴人自得
    依系爭契約第10條之約定，請求被上訴人給付懲罰性違約金
    4,586,150元，及依民法第231條規定，請求被上訴人賠償上
    訴人所受人事及團體保險費用5,575,091元、洗碗清潔等耗
    材費657,249元、開辦費用389,197元等損害，茲以上開債權
    與被上訴人主張之債權互為抵銷等語，資為抗辯。
二、預備反訴部分：
　㈠上訴人主張：倘認兩造間無系爭管理費約定存在，則以前述
    上訴人對被上訴人之債權經抵銷後餘額之一部，提起預備反
    訴，請求被上訴人給付上訴人1,300,696元，及自上訴暨反
    訴起訴狀繕本送達翌日起至清償日止，按年息5%計算之利息
    。　
　㈡被上訴人則以：其並無任何違約情事，上訴人對其自無違約
    金及損害賠償債權存在；且上訴人主張應由被上訴人負擔之
    各項費用比例，顯然過高，均無可採等語，資為抗辯。　
三、原審就被上訴人之請求，為其全部勝訴之判決，並分別為准
    、免假執行之諭知。上訴人不服，提起上訴，聲明：㈠原判
    決廢棄。㈡被上訴人在第一審之訴及假執行之聲請均駁回；
    並提起預備反訴，聲明：㈠被上訴人應給付上訴人1,300,696
    元，及自上訴暨反訴起訴狀繕本送達翌日起至清償日止，按
    年息5%計算之利息。㈡願供擔保，請准宣告假執行。被上訴
    人答辯聲明：㈠上訴及預備反訴均駁回。㈡預備反訴部分，如
    受不利判決，願供擔保，請准宣告免為假執行。
四、兩造不爭執事項（見本院卷二第95-96頁）：
　㈠兩造於103年4月1日簽立系爭契約，約定由上訴人委託被上訴
    人就友達光電龍科廠員工餐廳提供葷食自助餐，契約期間為
    103年4月1日起至105年10月31日止。
　㈡被上訴人於系爭契約存續期間內，開立之發票金額總計45,86
    1,498元，上訴人實際付款共計40,927,493元，差額為4,934
    ,005元。
　㈢被上訴人並未依系爭契約之相關約定，自行處理場地清潔、
    洗碗等事項，而係由上訴人負責處理，被上訴人亦未另行支
    付上訴人任何清潔費或設備使用費。
五、本院之判斷
　　兩造均同意簡化本件爭點之項目（本院卷二第96頁），茲分
    述如下：
  ㈠上訴人有無積欠被上訴人餐費4,934,005元？
　⒈兩造間有無系爭管理費約定存在？
　⑴查，上訴人係向友達光電承包該公司龍科廠區之員工餐廳經
    營後，再就其中葷食自助餐攤位部分，轉包由被上訴人負責
    經營，雙方並於103年4月1日簽立系爭契約，其中第5條第3
    、5、11項分別約定：「乙方（即被上訴人）應於每月25日
    前完成本月應付餐費核算與請款相關資料核算（上月16日至
    本月15日之甲方〈即上訴人〉應付餐費），並開立發票向甲方
    請款，甲方於收訖月結帳日發票後60天內，將相關款項以電
    匯方式支付至乙方所指定之銀行帳戶。」、「商場前後場區
    域、打菜台內側、殘菜間、廚房、垃圾及相關用品，乙方應
    每日清理並負責清運，相關費用亦由乙方自行負責。」、「
    乙方如有共用使用團膳/商場合約區域之設備與設施（非AUO
    所屬資材設施，如洗碗機、配膳設施等）；需依當月實際刷
    餐餐數之比例，與資材設備所有人共同分攤相關費用。」，
    另第6條約定關於設備如附表3，附表3第8條則約定：「乙方
    需提供之餐/炊具，如耗損少於正常供餐所需時，由乙方自
    行採購補充，費用由乙方支付。…甲方若需將餐具委外進行
    清洗作業，相關委外處理費用及設備藥劑耗材費用概由乙方
    或由乙方協議委外廠商支付，…」，第8條約定關於團繕管理
    如附表5，附表5第2-13條則約定：「乙方應負責餐具之提供
    （含耗損）/清洗/保養維護…」，另第14條約定：「…針對餐
    具清洗作業，雙方應與洗碗公司簽立三方合作合約，相關設
    備之移出、移入費用由洗碗公司與乙方自行設定吸收。…」
    等情，業據證人即上訴人公司經理郭永富到庭證述明確，並
    有系爭契約及其附表在卷可佐（見原審卷一第5-8頁、本院
    卷一第47-67頁），是上訴人主張依系爭契約之約定，被上
    訴人除應負責供餐外，尚負有清理環境、清洗餐具、清運垃
    圾等義務（下稱清潔義務），且如有共用設備之情形，並需
    依比例分攤相關費用，自屬有據。
　⑵惟查，被上訴人於系爭契約期間內，自始至終均未依約履行
    清潔義務，而係由上訴人負責處理，被上訴人亦從未另行給
    付上訴人任何清潔費或設備使用費等情，均據被上訴人自承
    在卷（見本院卷一第127、128頁，兩造不爭執事項㈢），上
    訴人陳稱此乃因兩造間業已另行約定相關清潔工作均由上訴
    人負責處理，被上訴人則同意自發票金額中扣除15%之管理
    費，並由上訴人另退還5%營業稅，以作為由上訴人代為履行
    清潔義務之費用等情，雖為被上訴人所否認，然查：
　①有關上訴人與友達光電及與被上訴人間合約之計價方式，業
    經證人郭永富到庭結證稱：「（金滿意公司與友達光電就自
    助餐部分如何計價？）秤重自助餐，每個員工的用餐內容不
    同，所以依照每個員工實際取餐刷卡結果計價，如員工刷了
    60元，友達光電就會給我們60元，是每月25日結算，75天後
    付款，即每月25日付兩個月前的款項，就是6月16至7月15日
    的款項，在7月25日會結算，到9月25日才會付款。」、「（
    金滿意公司與紹暘伙食企業社之間如何計價？）一開始由何
    先生、黃小姐到友達光電來談，我開始就有告訴他們，有必
    須要支付的分攤費用，包括洗碗工費用、清潔人員費用等等
    ，總計會酌收15%的服務費。」、「（為何契約中沒有明定
    服務費為15%？）契約是依據友達光電跟我們之間的契約，
    我們只有改甲、乙方。」、「（為何不在第5條第11項明定
    負擔比例15%？）因為我們很多攤商，在開始的時候我們就
    會把這個比例的原則告知，攤商同意才會進來做，其他攤商
    也都是這樣的方式，也沒有問題。」等語（見本院卷二第40
    -41頁），足見上訴人主張兩造間另有系爭管理費約定存在
    乙節，應非子虛。
　②又關於兩造間之對帳方式，亦據證人郭永富到庭證稱：「（
    兩造間每月如何對帳？）每月17日我的下屬從友達光電的系
    統撈完資料後，寄給我，我自己用EXCEL計算每個攤位當月
    營業總額（包含刷餐費用及餐票），營業總額就是開立發票
    的金額，之後再扣掉雙方約定的15%分攤費用，再加回發票
    上5%的營業稅，得出的金額就是金滿意公司實際上要匯給紹
    暘伙食企業社的數額。我會先跟他們要電子郵件及收款方式
    ，我與紹暘伙食企業社的何先生聯繫，他們習慣用LINE，所
    以我與他們一開始就是用LINE聯繫，後來因為擔心LINE沒有
    回應，我會加寄電子郵件給他們，寄送內容是當月對帳單、
    實際付款金額計算方式、應開發票明細。」、「（從雙方契
    約期間第一期開始就是如此運作？）是的，別的攤商也是這
    樣。」、「（提示上證9、20、21〈本院卷一第201-233、479
    -541頁〉，是否為你每月寄給紹暘伙食企業社的資料？）是
    。」等語綦詳（見本院卷二第41-42頁），且經本院當庭勘
    驗證人郭永富攜帶到庭之筆記型電腦，亦確認該電腦之電子
    信箱中，確存有來自於「hZ00000000000000oo.com.tw」帳
    號，主旨為：「經理晚安~菜單麻煩謝謝」之電子郵件，並
    有寄送至前開帳號，如上證9、20、21所示之電子郵件及附
    加檔案（見本院卷二第42-43、51-59頁），被上訴人並自承
    上開帳號乃其先生所使用（見本院卷二第45頁），則證人郭
    永富所稱其每月均有以LINE或加寄電子郵件之方式，將包含
    刷餐紀錄、應開發票明細、應付帳款計算明細等資料，提供
    予被上訴人核對確認，自屬可採。而觀諸上開上證9、20、2
    1所示電子郵件之附加檔案內容，均載明餐費金額、發票金
    額及應匯金額，並於應匯金額之計算明細中，詳列應扣除「
    管理費15%」，及加計「發票5%」，經核亦與證人郭永富所
    稱兩造間業已同意系爭管理費約定之證詞相符，是上訴人主
    張系爭管理費約定係經雙方事先合意，並按月依此約定計算
    付款等情，應屬可信。
　③且依證人郭永富之證詞可知，友達光電應給付予上訴人之餐
    費，及上訴人應給付予被上訴人之餐費，均係按實際刷餐金
    額及餐票計算；而被上訴人就其依約本應履行清潔義務，然
    實際上從未履行，而係交由上訴人負責處理乙節，亦無爭執
    ，則依前述履約情形觀之，倘認上訴人未與被上訴人事先約
    明應於每月應付餐費中扣除若干費用，不啻意謂上訴人不僅
    需將友達光電給付之餐費，全額轉付被上訴人，而無法獲取
    任何利潤，甚而須另行負擔代被上訴人履行清潔義務之相關
    費用，此穩賠不賺之作法，顯迥異於一般交易常情，上訴人
    自無同意之可能。況上訴人身為友達光電員工餐廳之統包商
    ，其得向分包廠商收取之相關費用，即為其利潤之來源，此
    應為兩造所明知，則依一般商業交易習慣，其等就此攸關利
    潤之重要事項，當無不事先約明之理；復參以兩造自系爭契
    約開始履行以來，一方面被上訴人從未履行清潔義務，而將
    相關事項交由上訴人處理，一方面上訴人則於每月應付餐費
    中，依系爭管理費約定扣除若干費用後，再將餘額給付予被
    上訴人，並將餐費金額及扣款計算明細等資料提供予被上訴
    人核對，雙方以此方式持續履行已長達2年7個月之久等情，
    尤徵兩造間應確有系爭管理費約定無訛。
　④至被上訴人雖稱上訴人於契約期間內，僅以LINE傳送當月之
    應開發票明細，並無應匯金額之計算明細，故其不知扣款之
    計算方式，且其曾向上訴人反應給付金額短少之事，然上訴
    人均表示之後會再拿單據說明，或要求其不要計較云云。然
    查，上訴人要求被上訴人開立發票之內容，乃按3種單價列
    計，與實際刷餐計價方式不同，此業據證人郭永富到庭證述
    明確（見本院卷二第44-45頁），復有卷附應開發票明細及
    刷餐紀錄可資比對（見本院卷一第232、233頁），則倘若上
    訴人僅提供應開發票明細予被上訴人，而未一併檢附刷餐紀
    錄，被上訴人實無從比對餐費金額是否正確，是被上訴人所
    稱每月僅收到應開發票明細云云，要與常情不符，顯無從採
    信。且依被上訴人主張上訴人於契約期間共短付4,934,005
    元計算，平均每月短缺金額高達近16萬元（0000000÷31≒159
    161），倘兩造間從無系爭管理費約定存在，上訴人亦未提
    供任何計算明細以說明扣款原因，被上訴人就該不足金額，
    當無於長達2年多之契約期間內，從未向上訴人提出異議或
    要求其提供對帳資料之可能，然被上訴人卻未能提出任何曾
    要求上訴人就差額提出說明，或請求其補足差額之證明，且
    證人郭永富亦證稱被上訴人於契約期間從未反應有餐費短少
    之情形（見本院卷二第44頁），是被上訴人前揭所言，自難
    認可採。另被上訴人指稱上訴人未依被上訴人開立發票金額
    付款，就收取之管理費亦未開立折讓單或收據云云，則屬上
    訴人是否違反相關稅捐規定之問題，尚無從據此推認兩造間
    並無系爭管理費約定存在，併予說明。
　⑶綜上所述，上訴人辯稱系爭契約雖未就管理費之計算方式為
    明確之記載，然兩造業已另行達成系爭管理費約定之合意，
    並於契約期間內，按此方式計算付款，應屬可採。　
　⒉上訴人給付之金額有無不足？
　⑴被上訴人主張上訴人給付之餐費有短少4,934,005元之情事，
    無非以其實際受領金額相較於發票金額有所不足為據，然承
    前所述，兩造間既另有系爭管理費約定，且上訴人主張被上
    訴人曾多次向其借支款項，雙方約定利息為月息2分乙節，
    亦為被上訴人所不爭執（見原審卷一第211頁背面），是上
    訴人辯稱前述不足之差額，乃因其依約扣除管理費及借款利
    息之故，自為可採。且查，上訴人業就系爭契約期間內，每
    月發票金額、扣款金額、實際付款金額等，逐項提出說明（
    見本院卷一第171-185、285頁），經核尚無不符，被上訴人
    復未能具體指明上述計算說明之內容，有何不實或違誤之處
    ，則上訴人所稱其應給付予被上訴人之餐費，經扣除管理費
    、借款利息等相關費用後，均已清償完畢，自堪予採信。
　⑵況查，上訴人每月均提供包含刷餐紀錄、應開發票明細、應
    付帳款計算明細等對帳資料予被上訴人核對確認，前已詳述
    ，則被上訴人倘認上訴人所付款項仍有短缺，衡情自當要求
    上訴人補足，以維自身權益，然被上訴人竟無法提出其於長
    達2年7個月之契約期間內，有何曾經要求上訴人補足差額或
    說明差額原因之證據，自難認上訴人有何短付之情事。再參
    以關於105年9月16日至10月15日之餐費，原應為1,122,555
    元，經扣除15%管理費168,383元，再加回5%營業稅53,455元
    後，應付金額為1,007,627元（0000000－000000＋53455＝0000
    000，見本院卷一第183頁），應付款日期則為105年12月25
    日，然因被上訴人業已先行於105年9月29日向上訴人借支10
    0萬元（經上訴人預扣利息1萬元，實際交付99萬元，見原審
    卷一第153頁背面），再經扣除預支期間之利息20,152元後
    ，上訴人就該月份餐費已無須再為給付，且被上訴人尚積欠
    上訴人12,525元（0000000－0000000－00000＝-12525，見本院
    卷一第285頁），被上訴人為此於105年11月28日簽立之預支
    單中，特別載明「9/16-10/15，0000000，已付清」等語，
    並簽名確認，此有該預支單在卷可憑（見原審卷一第89頁）
    ，更顯見被上訴人對於上訴人前揭計算方式，並無異議甚明
    。是上訴人陳稱其於契約期間應給付予被上訴人之餐費，均
    按月與被上訴人核對無誤，其給付金額並無短少等語，應堪
    採信。被上訴人請求上訴人再給付4,934,005元之餐費，則
    屬無據，不應准許。
　㈡又被上訴人主張上訴人積欠其餐費4,934,005元，既無理由，
    則上訴人所為備位之抵銷抗辯及預備反訴部分，自均無庸審
    理，併予說明。
六、綜上所述，被上訴人依系爭契約第5條第3項約定，請求上訴
    人給付4,934,005元，及自107年1月18日起至清償日止，按
    年息5%計算之利息，為無理由，不應准許。原審為上訴人敗
    訴之判決，並為准、免假執行之宣告，尚有未洽。上訴意旨
    指摘原判決不當，求予廢棄改判，為有理由，爰由本院廢棄
    改判如主文第二項所示。
七、本件事證已臻明確，兩造其餘之攻擊或防禦方法及所用之證
    據，經本院斟酌後，認為均不足以影響本判決之結果，爰不
    逐一論列；另被上訴人聲請調查上訴人與友達光電及與其他
    合作廠商間之合約，經核亦無必要，均併此敘明。
八、據上論結，本件上訴為有理由，依民事訴訟法第450條、第7
    8條，判決如主文。
中　　華　　民　　國　　109 　年　　12　　月　　8 　　日
                  民事第二十庭  
                        審判長法  官  周祖民
                              法  官  鄭威莉
                              法  官  馬傲霜
正本係照原本作成。
如不服本判決，應於收受送達後20日內向本院提出上訴書狀，其
未表明上訴理由者，應於提出上訴後20日內向本院補提理由書狀
（均須按他造當事人之人數附繕本）上訴時應提出委任律師或具
有律師資格之人之委任狀；委任有律師資格者，另應附具律師資
格證書及釋明委任人與受任人有民事訴訟法第466 條之1第1項但
書或第2項（詳附註）所定關係之釋明文書影本。如委任律師提
起上訴者，應一併繳納上訴審裁判費。
中　　華　　民　　國　　109 　年　　12　　月　　8 　　日
　　　　　　　　　　　　　    書記官  崔青菁
附註：
民事訴訟法第466條之1（第1項、第2項）：
對於第二審判決上訴，上訴人應委任律師為訴訟代理人。但上訴
人或其法定代理人具有律師資格者，不在此限。
上訴人之配偶、三親等內之血親、二親等內之姻親，或上訴人為
法人、中央或地方機關時，其所屬專任人員具有律師資格並經法
院認為適當者，亦得為第三審訴訟代理人。